【裁判字號】    95,訴,459
【裁判日期】    951011
【裁判案由】    人行陸橋興建
【裁判全文】
臺中高等行政法院裁定
                                九十五年度訴字第四五九號
                              .
原      告  甲○○
被      告  臺中縣大雅鄉公所
代  表  人  乙○○
訴訟代理人  丙○○
            邱群傑  律師
上列當事人間因人行陸橋興建事件，原告不服臺中縣政府中華民
國九十五年八月十七日府訴委字第○九五○二三○一三二號訴願
決定，提起行政訴訟。本院裁定如下︰
    主  文
原告之訴駁回。
訴訟費用由原告負擔。
    理  由
一、按「人民因中央或地方機關之違法行政處分，認為損害其權
    利或法律上之利益，經依訴願法提起訴願而不服其決定，或
    提起訴願逾三個月不為決定，或延長訴願決定期間逾二個月
    不為決定者，得向高等行政法院提起撤銷訴訟。」行政訴訟
    法第四條第一項定有明文。而所謂行政處分，係指行政機關
    就公法上具體事件所為之決定或其他公權力措施而對外直接
    發生法律效果之單方行政行為，此觀行政程序法第九十二條
    第一項及訴願法第三條第一項之規定自明。至行政機關所為
    單純事實之敘述（或通知）或理由之說明，既不因該項敘述
    或說明而生何法律上之效果者，自非行政處分，人民即不得
    對之提起訴願，最高行政法院四十四年判字第十八號及六十
    二年裁字第四一號判例可資參照。足見提起行政訴訟法第四
    條之撤銷訴訟，須人民因中央或地方機關之違法行政處分，
    認其權利或法律上利益受損害者，經依訴願程序後，始得向
    法院提起之，若無此種情形，而人民卻向高等行政法院提起
    撤銷訴訟，其起訴即應認不備要件。
二、本件被告於民國九十三年間為辦理「上楓國小陸橋工程」，
    擬定於原告所有坐落台中縣大雅鄉○○段一一六二之三地號
    土地中央正前方施工（如附圖乙所示，下稱乙案）。原告以
    其土地全部難以利用為由，於九十三年七月卅日向被告申訴
    ，經被告於同年八月廿日、九月十七日邀集相鄰地主召開第
    一次及第二次協調會未果，乃於九十四年一月廿一日再召開
    第三次協調會，同意陸橋施作位置由原告與鄰地界址為基點
    向南施作（即將施工地點北移至原告上開土地右側前方，如
    附圖甲所示，下稱甲案）。嗣被告於九十四年七月十二日召
    開第四次協調會，因與會鄰地所有人江登洲堅持反對甲案，
    並於九十五年一月廿三日提出工程抗議書，被告遂於九十五
    年三月廿三日再度召開「上楓國小陸橋工程協調會」，該會
    議結論為回復乙案繼續施作，並將該會議記錄函送原告。原
    告於九十五年三月廿七日向被告提出申訴，被告乃以九十五
    年三月卅一日雅鄉工字第○九五○○○七二八八號函覆略以
    ：「有關本鄉上楓國小陸橋工程案，本所（即被告）決定仍
    依九十五年三月廿三日協調會結論辦理，．．．」等語。原
    告對該函不服，提起訴願遞遭駁回，遂提起本件行政訴訟。
三、原告起訴意旨略以：被告於九十四年間擬興建橫跨台中縣大
    雅鄉○○路之人行陸橋，惟所擬定之施工地點恰位於原告所
    有坐落台中縣大雅鄉○○段一一六二之三地號土地中央正前
    方之乙案，致原告土地全部難以利用。經原告申訴及被告實
    地勘測後，考量乙案確實影響原告權益至鉅，被告乃決定（
    決議）將施工地點北移至上開土地右側前方之甲案。該決定
    （行政處分）既減輕原告之損害，不影響鄰地所有人權益，
    又可達原來興建陸橋目的，誠屬合法適當，被告並於九十四
    年七月十五日發函通知並辦理發包。詎被告因選舉結果代表
    人變更，新任代表人遂逕行廢止上開已確定之決定（行政處
    分），重新辦理變更設計，並與原得標廠商解約，將施工地
    點又遷回乙案。經原告申訴後，被告以九十五年三月卅一日
    雅鄉工字第○九五○○○七二八八號函通知聲請人，仍執意
    採行乙案。按被告為地方自治團體，依行政程序法第二條第
    二項及地方制度法第十四條規定，其所為決定應屬行政處分
    。又被告就設置陸橋地點採行乙案，拒絕原告請求之甲案，
    實質上即生駁回原告請求之法律上效果，依行政程序法第九
    十二條第一項規定，當屬行政處分。另被告選定地點規劃興
    建系爭陸橋，即為同法第一百六十三條所指之行政計畫，且
    參照司法院大法官會議釋字第一百五十六號解釋意旨，行政
    機關所為之行政計畫並非全然不許提起行政救濟，仍應視行
    政計畫之種類定之。上楓國小人行陸橋興建既係就公物之設
    定及變更加以決定，性質上屬行政計畫種類中之一般處分。
    又原告所爭訟之對象係該興建陸橋之決定，且原告土地價值
    因此降低，法律上利益受有損害，自得循行政爭訟程序請求
    救濟。是被告九十五年三月卅一日雅鄉工字第○九五○○○
    七二八八號函既為行政處分，且被告基於公眾通行需要，興
    建人行陸橋，選定地點並非以損害人民最小之方式為之，影
    響原告權益甚鉅，又被告原先決定採行甲案，該處分業已確
    定，此授予利益之合法行政處分非有行政程序法第一百二十
    三條各款情形之一者，不得廢止之，被告再改採行乙案，有
    違該規定及誠信、平等、比例原則，亦未依同法第一百六十
    四條第一項規定，踐行該公開及聽證程序，爰請求撤銷被告
    該函及訴願決定。
四、經查，本件被告於九十四年間擬興建橫跨台中縣大雅鄉○○
    路之人行陸橋，關於設置之地點，經被告於九十五年三月廿
    三日召開協調會，因無共識，由被告代表人裁示決定依原來
    已完成之基礎繼續施作，即採行乙案，並於同月廿四日檢送
    該會議紀錄函送原告，原告於同月廿七日向被告提出申訴，
    被告以九十五年三月卅一日雅鄉工字第○九五○○○七二八
    八號函通知原告，決定採行乙案，有相關會議紀錄及函文在
    卷可稽。本院按被告興建上述人行陸橋，係以其為地方行政
    機關，本於職權，為行人通過道路之安全而為公物之設置，
    惟建造人行陸橋係事實行為，又所選擇興建之地點，被告有
    自由裁量之權，人民依法不得提起行政訴訟（吳庚著行政法
    之理論與實用增訂九版第二一二頁及陳敏著行政法總論第一
    ○一二頁參照），是被告上開函件，僅係將所欲興建之人行
    陸橋地點已作成之決定告知原告，且所興建之地點係在道路
    及人行道，並非在原告所有之台中縣大雅鄉○○段一一六二
    之三地號土地上，此公物之設置，亦非對原告發生有規制之
    效果，縱使該人行陸橋之興建地點，在原告所有土地之前方
    ，興建完成後，或有可能影響原告土地之利用或交易價值之
    減損，惟此僅係原告所有土地在經濟上之影響，而被告上開
    函件，應係告知原告其設置公物之裁量結果，而屬觀念通知
    ，自非行政處分。
五、至行政程序法第九十二條規定：「本法所稱行政處分，係指
    行政機關就公法上具體事件所為之決定或其他公權力措施而
    對外直接發生法律效果之單方行政行為．．．有關公物之設
    定、變更、廢止或其一般使用者，亦同。」依該條規定之立
    法理由，係參考德國行政程序法第三十五條之規定，關於對
    物之一般處分，係以物而非以人作為直接規律之對象，如公
    物開始供公用、廢止公用或變更公用內容及公物之一般使用
    規則屬之。而系爭人行陸橋之興建，僅為公物興建之事實行
    為，並非將興建完成之公物為提供公用之表示，非屬行政程
    序法第九十二條所規定有關公物之設定之情形，自非有發生
    法律效果之行政處分。
六、綜上所陳，被告九十五年三月卅一日雅鄉工字第○九五○○
    ○七二八八號函既非行政處分，有如前述，訴願決定以該函
    為行政處分而予實體審理，將原告之訴願駁回，而未以原告
    訴願不合法，予以訴願不受理，固有未洽，惟結論並無不同
    ，仍應予維持。原告復對之提起行政訴訟，請求撤銷該函及
    訴願決定，揆諸首揭說明，顯非合法，應予駁回。至兩造間
    有關實體上之爭執，自無庸審究，併予敘明。
七、依行政訴訟法第一百零七條第一項第十款、第一百零四條，
    民事訴訟法第九十五條、第七十八條，裁定如主文。
中    華    民    國    95    年    10    月    11    日
                  第四庭審判長法  官  沈  應  南
                              法  官  林  秋  華
                              法  官  許  武  峰
以上正本證明與原本無異。
如不服本裁定，應於裁定送達後10日內以書狀敘明理由，經本院
向最高行政法院提起抗告（須依對造人數附具繕本）；並應預繳
送達用雙掛號郵票390元（34元及5元郵票各10份)。
中    華    民    國    95    年    10    月    16    日
                              書記官  陳  鼎  鈞


司法院資訊處製作；財團法人民間司法改革基金會備份。
